---
title: "ANOVA para el crecimiento de plantas, por especie y tratamiento, entre la semanas 9 y 10"
author: "Santiago Francisco Robles Tamayo"
date: "2023-05-26"
output:
  prettydoc::html_pretty:
      theme: architect
---

```{r setup, include=FALSE}
knitr::opts_chunk$set(echo = TRUE)
library(prettydoc)
```

**Planteamiento del problema**

1. Comparar el estatus micorrícico entre las plantas establecidas en el jal y las mismas especies de plantas en suelo natural.
2. Evaluar la influencia del inóculo de micorrizas en dos especies tolerantes a las condiciones del jal de Nacozari a diferentes tratamientos.


**Objetivo del proyecto**

Hacer un análisis de varianza del crecimiento de las plantas entre las semanas 9 y 10, por tratamiento y especie.

**¿Qué es un ANOVA?**

* La técnica de análisis de varianza (ANOVA), también conocida como análisis factorial y desarrollada por Fisher en 1930, constituye la herramienta básica para el estudio del efecto de uno o más factores (cada uno con dos o más niveles) sobre la media de una variable continua.

* Se hace uso de esta prueba estadística cuando se desean comparar las medias de dos o más grupos. Esta técnica puede generalizarse también para estudiar los posibles efectos de los factores sobre la varianza de una variable.

* Ho = la media de la variable estudiada es la misma en los diferentes grupos.

* H1 = al menos dos medias difieren de forma significativa



**Cargar la base de datos**

```{r datos}
library(tidyr)
library(readr)
library(readxl)

data <- read_excel("dif_semanal.xlsx")
r_communis <- read_excel("dif_semanal_rcommunis_2.xlsx")
v_farnesiana <- read_excel("dif_semanal_Vfarnesiana_2.xlsx")

# total de diferencias de crecimiento por planta y tratamiento
data = as.data.frame(data)

# r communis, crecimeinto semana 4-3
r_communis = as.data.frame(r_communis)
r_communis

# v. farnesiana, crecimiento semana 4-3
v_farnesiana = as.data.frame(v_farnesiana)
v_farnesiana

```


**Verificar condiciones para un ANOVA**

* **Diagrama de caja**: Este tipo de representación permite identificar de forma preliminar si existen asimetrías, datos atípicos o diferencia de varianzas. En este caso, los 5 tratamientos no parecen seguir una distribución simétrica para ambas especies de plantas. En el gráfico *R. Communis*, el tratamiento Suelo Natural (SN) tiene un valor atípico<; en el gráfico *v.Farnesisna*, los tratamientos  *Composta*, *Composta con inóculo* y *Jal con inóculo* también muestran valores atípicos.


```{r Diagrama de cajas, results='hide'}

#R. Communis
library(ggplot2)
ggplot(data = r_communis, aes(x = Tratamiento, y = H10_H9, color = Tratamiento)) +
    geom_boxplot() +
  ggtitle("R. Communis")
    theme_bw()

```

```{R Diagrama de cajas 2, results='hide'}

#V. Farnesiana
ggplot(data = v_farnesiana, aes(x = Tratamiento, y = H10_H9, color = Tratamiento)) +
    geom_boxplot() +
  ggtitle("V. Farnesiana") +
    theme_bw()

```


* **Distribución normal de las observaciones**: La variable cuantitativa debe de distribuirse de forma normal en cada uno de los grupos. El estudio de normalidad puede hacerse de forma gráfica (qqplot) o con prueba de hipótesis. **Si las dos distribuciones que estamos comparando son exactamente iguales, entonces los puntos en el Q-Qplot mostrarán una linea recta donde x=y**.


```{r condiciones de normalidad}

# R. communis
par(mfrow = c(3,2))
qqnorm(r_communis[r_communis$Tratamiento == "C","H10_H9"], main = "C")
qqline(r_communis[r_communis$Tratamiento == "C","H10_H9"])

qqnorm(r_communis[r_communis$Tratamiento == "J","H10_H9"], main = "J")
qqline(r_communis[r_communis$Tratamiento == "J","H10_H9"])

qqnorm(r_communis[r_communis$Tratamiento == "JI","H10_H9"], main = "JI")
qqline(r_communis[r_communis$Tratamiento == "JI","H10_H9"])

qqnorm(r_communis[r_communis$Tratamiento == "CI","H10_H9"], main = "CI")
qqline(r_communis[r_communis$Tratamiento == "CI","H10_H9"])

qqnorm(r_communis[r_communis$Tratamiento == "SN","H10_H9"], main = "SN")
qqline(r_communis[r_communis$Tratamiento == "SN","H10_H9"])

```

```{r condiciones de normalidad 2}

# V. farnesiana
par(mfrow = c(3,2))
qqnorm(v_farnesiana[v_farnesiana$Tratamiento == "C","H10_H9"], main = "C")
qqline(v_farnesiana[v_farnesiana$Tratamiento == "C","H10_H9"])

qqnorm(v_farnesiana[v_farnesiana$Tratamiento == "J","H10_H9"], main = "J")
qqline(v_farnesiana[v_farnesiana$Tratamiento == "J","H10_H9"])

qqnorm(v_farnesiana[v_farnesiana$Tratamiento == "JI","H10_H9"], main = "JI")
qqline(v_farnesiana[v_farnesiana$Tratamiento == "JI","H10_H9"])

qqnorm(v_farnesiana[v_farnesiana$Tratamiento == "CI","H10_H9"], main = "CI")
qqline(v_farnesiana[v_farnesiana$Tratamiento == "CI","H10_H9"])

qqnorm(v_farnesiana[v_farnesiana$Tratamiento == "SN","H10_H9"], main = "SN")
qqline(v_farnesiana[v_farnesiana$Tratamiento == "SN","H10_H9"])


```



Dado que los grupos tienen menos 50 eventos, se emplea el test Shapiro-Wilk. Si fuesen más de 50 eventos por grupo, se emplearía el test de Kolmogorov-Smirnov,  con la corrección de Lilliefors que se encuentra en el paquete nortest.


**Prueba Kolmogorov-Smirnov**

* Se aplica para conocer la falta de normalidad.
* Ho = La muestra no tiene una distribución normal
* H1 = La muestra tiene una distribución normal

```{r Kolmogorov-Smirnov}

library(nortest)

# R. communis
#by(data = r_communis,INDICES = r_communis$Tratamiento,FUN = function(x){ lillie.test(x$H10_H9)})


# v. farnesiana
#by(data = v_farnesiana,INDICES = v_farnesiana$Tratamiento,FUN = function(x){ lillie.test(x$H10_H9)})

```

**Prueba Shapiro wilk**

* Se usa para contrastar normalidad de un conjunto de datos.
* Ho = La muestra tiene una distribución normal
* H1 = La muestra no tiene una distribución normal

```{r Shapiro-wilk}

# R. Communis

shapiro.test(r_communis$H10_H9)

#V. Farnesiana
shapiro.test(v_farnesiana$H10_H9)
```

**Test de Levene**

* También puede corroborarse normalidad de las varianzas. El supuesto de homogeneidad de varianzas, también conocido como supuesto de homocedasticidad, considera que la varianza es constante (no varía) en los diferentes niveles de un factor, es decir, entre diferentes grupos.

* Una de las pruebas para corroborar este supuesto es Levene. Se caracteriza, además de por poder comparar 2 o más poblaciones, por permitir elegir entre diferentes estadísticos de centralidad :mediana (por defecto), media, media truncada. Esto es importante a la hora de contrastar la homocedasticidad dependiendo de si los grupos se distribuyen de forma normal o no.

* Ho = las varianzas poblacionales son iguales (llamado homogeneidad de varianza u homocedasticidad)
* H1 = hay una diferencia entre las variaciones en la población



```{r Test de Levene}
# leveneTest(y = iris$Petal.Length, group = iris$Species, center = "median")

# R.Communis
library(car)
leveneTest(y = r_communis$H10_H9, group = r_communis$Tratamiento, center = "median")

# V. Farnesiana
leveneTest(y = v_farnesiana$H10_H9, group = v_farnesiana$Tratamiento, center = "median")


```

**Análisis de varianza (ANOVA)**

* Se hace uso de esta prueba estadística cuando se desean comparar las medias de dos o más grupos. Esta técnica puede generalizarse también para estudiar los posibles efectos de los factores sobre la varianza de una variable.

* Ho = la media de la variable estudiada es la misma en los diferentes grupos.

* H1 = al menos dos medias difieren de forma significativa

```{r ANOVA}

anova_r_communis <- aov(r_communis$H10_H9 ~ r_communis$Tratamiento)
summary(anova_r_communis)



anova_v_farnesiana <- aov(v_farnesiana$H10_H9 ~ v_farnesiana$Tratamiento)
summary(anova_v_farnesiana)



```


```{r Grafica ANOVA}

plot(anova_r_communis)
plot(anova_v_farnesiana)

```



Dado que el p-value es inferior a 0.05, hay evidencias suficientes para considerar que las medias de crecimiento en los diferentes tratamientos son iguales, tanto en la plantas R. Communis como V. Farnesiana. Por lo tanto, podemos aplicar una prueba pos-hoc, como la de Tukey.


**Tukey’s test**

* Dado que no rechazamos la hipótesis nula en el ANOVA, puede omitirse hacer la prueba de Tukey.

* Es el ajuste recomendado cuando el número de grupos a comparar es mayor de 6 y el diseño es equilibrado (mismo número de observaciones por grupo).



```{r Tukey}

# R. Communis

TukeyHSD(anova_r_communis)

#V. Farnesiana
TukeyHSD(anova_v_farnesiana)

```

```{r Tukey plots}


# R. Communis
plot(TukeyHSD(anova_r_communis))

# V. Farnesiana
plot(TukeyHSD(anova_v_farnesiana))

```

**Referencias**

* [Análisis de la homogeneidad de varianza (homocedasticidad)](https://rpubs.com/Joaquin_AR/218466)
* [ANOVA análisis de varianza para comparar múltiples medias](https://rpubs.com/Joaquin_AR/219148)
* [Pretydoc](https://prettydoc.statr.me/)
* [Prueba de Kolmogórov-Smirnov](https://es.wikipedia.org/wiki/Prueba_de_Kolmog%C3%B3rov-Smirnov)
* [PRUEBA DE SHAPIRO-WILK](https://rpubs.com/RubenOrtiz/192363)
* [Prueba de Shapiro–Wilk](https://es.wikipedia.org/wiki/Prueba_de_Shapiro%E2%80%93Wilk)
* [QQplots explained](https://towardsdatascience.com/q-q-plots-explained-5aa8495426c0)
* [R markdown cookbook, Chunk options, Hide code](https://bookdown.org/yihui/rmarkdown-cookbook/hide-one.html)
* [Rmarkdown: The definitive guide](https://bookdown.org/yihui/rmarkdown/)