---
title: "ANOVA para el crecimiento de plantas, por especie y tratamiento, entre la semanas 9 y 10"
author: "Santiago Francisco Robles Tamayo"
date: "2023-05-21"
output: html_document
---

```{r setup, include=FALSE}
knitr::opts_chunk$set(echo = TRUE)
```

**Planteamiento del problema**

1. Comparar el estatus micorrícico entre las plantas establecidas en el jal y las mismas especies de plantas en suelo natural.
2. Evaluar la influencia del inóculo de micorrizas en dos especies tolerantes a las condiciones del jal de Nacozari a diferentes tratamientos.


**Objetivo del proyecto**

Hacer un análisis de varianza del crecimiento de las plantas entre las semanas 9 y 10, por tratamiento y especie.

**¿Qué es un ANOVA?**

* La técnica de análisis de varianza (ANOVA), también conocida como análisis factorial y desarrollada por Fisher en 1930, constituye la herramienta básica para el estudio del efecto de uno o más factores (cada uno con dos o más niveles) sobre la media de una variable continua.

* Se hace uso de esta prueba estadística cuando se desean comparar las medias de dos o más grupos. Esta técnica puede generalizarse también para estudiar los posibles efectos de los factores sobre la varianza de una variable.

* Ho = la media de la variable estudiada es la misma en los diferentes grupos.

* H1 = al menos dos medias difieren de forma significativa



**Cargar la base de datos**

```{r datos}
library(tidyr)
library(readr)
library(readxl)

data <- read_excel("dif_semanal.xlsx")
r_communis <- read_excel("dif_semanal_rcommunis_2.xlsx")
v_farnesiana <- read_excel("dif_semanal_Vfarnesiana_2.xlsx")

# total de diferencias de crecimiento por planta y tratamiento
data = as.data.frame(data)

# r communis, crecimeinto semana 4-3
r_communis = as.data.frame(r_communis)
r_communis

# v. farnesiana, crecimiento semana 4-3
v_farnesiana = as.data.frame(v_farnesiana)
v_farnesiana

```


**Verificar condiciones para un ANOVA**

*Diagrama de caja*: Este tipo de representación permite identificar de forma preliminar si existen asimetrías, datos atípicos o diferencia de varianzas. En este caso, en ambas especies de plantas, los 5 tratamientos no parecen seguir una distribución simétrica. En el gráfico *R. Communis*, los tratamiento Jal y Suelo Natural (SN) tienen un valores atípicos; en el gráfico *v.Farnesisna*, los tratamientos *Composta con inóculo*, *Jal* y *Jal con inóculo* también muestran valores atípicos.


```{r Diagrama de cajas, results='hide'}

#R. Communis
library(ggplot2)
ggplot(data = r_communis, aes(x = Tratamiento, y = H10_H9, color = Tratamiento)) +
    geom_boxplot() +
  ggtitle("R. Communis")
    theme_bw()

```

```{R Diagrama de cajas 2, results='hide'}

#V. Farnesiana
ggplot(data = v_farnesiana, aes(x = Tratamiento, y = H10_H9, color = Tratamiento)) +
    geom_boxplot() +
  ggtitle("V. Farnesiana") +
    theme_bw()

```


**Distribución normal de las observaciones**: La variable cuantitativa debe de distribuirse de forma normal en cada uno de los grupos. El estudio de normalidad puede hacerse de forma gráfica (qqplot) o con prueba de hipótesis.



```{r condiciones de normalidad}

# R. communis
par(mfrow = c(3,2))
qqnorm(r_communis[r_communis$Tratamiento == "C","H10_H9"], main = "C")
qqline(r_communis[r_communis$Tratamiento == "C","H10_H9"])

qqnorm(r_communis[r_communis$Tratamiento == "J","H10_H9"], main = "J")
qqline(r_communis[r_communis$Tratamiento == "J","H10_H9"])

qqnorm(r_communis[r_communis$Tratamiento == "JI","H10_H9"], main = "JI")
qqline(r_communis[r_communis$Tratamiento == "JI","H10_H9"])

qqnorm(r_communis[r_communis$Tratamiento == "CI","H10_H9"], main = "CI")
qqline(r_communis[r_communis$Tratamiento == "CI","H10_H9"])

qqnorm(r_communis[r_communis$Tratamiento == "SN","H10_H9"], main = "SN")
qqline(r_communis[r_communis$Tratamiento == "SN","H10_H9"])

```

```{r condiciones de normalidad 2}

# V. farnesiana
par(mfrow = c(3,2))
qqnorm(v_farnesiana[v_farnesiana$Tratamiento == "C","H10_H9"], main = "C")
qqline(v_farnesiana[v_farnesiana$Tratamiento == "C","H10_H9"])

qqnorm(v_farnesiana[v_farnesiana$Tratamiento == "J","H10_H9"], main = "J")
qqline(v_farnesiana[v_farnesiana$Tratamiento == "J","H10_H9"])

qqnorm(v_farnesiana[v_farnesiana$Tratamiento == "JI","H10_H9"], main = "JI")
qqline(v_farnesiana[v_farnesiana$Tratamiento == "JI","H10_H9"])

qqnorm(v_farnesiana[v_farnesiana$Tratamiento == "CI","H10_H9"], main = "CI")
qqline(v_farnesiana[v_farnesiana$Tratamiento == "CI","H10_H9"])

qqnorm(v_farnesiana[v_farnesiana$Tratamiento == "SN","H10_H9"], main = "SN")
qqline(v_farnesiana[v_farnesiana$Tratamiento == "SN","H10_H9"])


```



Dado que los grupos tienen 50 eventos, se emplea el test de Kolmogorov-Smirnov con la corrección de Lilliefors. La función en R se llama lillie.test() y se encuentra en el paquete nortest. Si fuesen menos de 50 eventos por grupo, se emplearía el test Shapiro-Wilk.

**Prueba Kolmogorov-Smirnov**

* Se aplica para conocer la falta de normalidad.
* Ho = La muestra no tiene una distribución normal
* H1 = La muestra tiene una distribución normal

```{r Kolmogorov-Smirnov}

library(nortest)

# R. communis
#by(data = r_communis,INDICES = r_communis$Tratamiento,FUN = function(x){ lillie.test(x$H10_H9)})


# v. farnesiana
by(data = v_farnesiana,INDICES = v_farnesiana$Tratamiento,FUN = function(x){ lillie.test(x$H10_H9)})

```

**Prueba Shapiro wilk**

* Se usa para contrastar normalidad de un conjunto de datos.
* Ho = La muestra tiene una distribución normal
* H1 = La muestra no tiene una distribución normal

```{r Shapiro-wilk}

# R. Communis

shapiro.test(r_communis$H10_H9)

#V. Farnesiana
shapiro.test(v_farnesiana$H10_H9)
```

**Análisis de varianza (ANOVA)**
```{r ANOVA}

anova_r_communis <- aov(r_communis$H10_H9 ~ r_communis$Tratamiento)
summary(anova_r_communis)



anova_v_farnesiana <- aov(v_farnesiana$H10_H9 ~ v_farnesiana$Tratamiento)
summary(anova_v_farnesiana)



```


```{r Grafica ANOVA}

plot(anova_r_communis)
plot(anova_v_farnesiana)

```



Dado que el p-value es inferior a 0.05, hay evidencias suficientes para considerar que al menos dos medias son distintas. Por lo tanto, podemos aplicar una prueba pos-hoc, como la de Tukey.


**Tukey’s test**

* Es el ajuste recomendado cuando el número de grupos a comparar es mayor de 6 y el diseño es equilibrado (mismo número de observaciones por grupo).



```{r Tukey}

# R. Communis

TukeyHSD(anova_r_communis)

#V. Farnesiana
TukeyHSD(anova_v_farnesiana)

```

```{r Tukey plots}


# R. Communis
plot(TukeyHSD(anova_r_communis))

# V. Farnesiana
plot(TukeyHSD(anova_v_farnesiana))

```

**Referencias**

* [ANOVA análisis de varianza para comparar múltiples medias](https://rpubs.com/Joaquin_AR/219148)
* [R markdown cookbook, Chunk options, Hide code](https://bookdown.org/yihui/rmarkdown-cookbook/hide-one.html)
* [Prueba de Kolmogórov-Smirnov](https://es.wikipedia.org/wiki/Prueba_de_Kolmog%C3%B3rov-Smirnov)
* [PRUEBA DE SHAPIRO-WILK](https://rpubs.com/RubenOrtiz/192363)
* [Prueba de Shapiro–Wilk](https://es.wikipedia.org/wiki/Prueba_de_Shapiro%E2%80%93Wilk)