---
title: "ANOVA_Crecimiento_Plantas"
author: "Santiago Francisco Robles Tamayo"
date: "2023-05-21"
output: html_document
---

```{r setup, include=FALSE}
knitr::opts_chunk$set(echo = TRUE)
```

**Cargar la base de datos**

```{r datos}
library(tidyr)
library(readr)

library(readxl)
data <- read_excel("dif_semanal.xlsx")
r_communis <- read_excel("dif_semanal_rcommunis.xlsx")
v_farnesiana <- read_excel("dif_semanal_Vfarnesiana.xlsx")

# total de diferencias de crecimiento por planta y tratamiento
data = as.data.frame(data)

# r communis, crecimeinto semana 4-3
r_communis = r_communis[,c(1,2,3,6)]
r_communis = as.data.frame(r_communis)
r_communis

# v. farnesiana, crecimiento semana 4-3
v_farnesiana = v_farnesiana[,c(1,2,3,6)]
v_farnesiana = as.data.frame(v_farnesiana)
v_farnesiana

```


**Verificamos propiedades de la base de datos**

*Diagrama de caja*: Este tipo de representación permite identificar de forma preliminar si existen asimetrías, datos atípicos o diferencia de varianzas. En este caso, en ambas especies de plantas, los 5 tratamientos no parecen seguir una distribución simétrica. En el gráfico *R. Communis*, el tratamiento con Jal tiene colas más largas y Jal con Inóculo tiene un valor atipico. En el gráfico *v.Farnesisna*, el tratamiento *Composta*, tiene un valor extremos. Habría que estudiar con detalle por si fuese necesario eliminarlos.

```{r Diagrama de cajas}

#R. Communis
library(ggplot2)
ggplot(data = r_communis, aes(x = Tratamiento, y = H4_H3, color = Tratamiento)) +
    geom_boxplot() +
  ggtitle("R. Communis")
    theme_bw()

```

```{R Diagrama de cajas 2}
#V. Farnesiana
ggplot(data = v_farnesiana, aes(x = Tratamiento, y = H4_H3, color = Tratamiento)) +
    geom_boxplot() +
  ggtitle("V. Farnesiana") +
    theme_bw()
```




**Verificar condiciones para un ANOVA**

**Distribución normal de las observaciones**: La variable cuantitativa debe de distribuirse de forma normal en cada uno de los grupos. El estudio de normalidad puede hacerse de forma gráfica (qqplot) o con test de hipótesis.



```{r condiciones de normalidad}

# R. communis
par(mfrow = c(3,2))
qqnorm(r_communis[r_communis$Tratamiento == "C","H4_H3"], main = "C")
qqline(r_communis[r_communis$Tratamiento == "C","H4_H3"])

qqnorm(r_communis[r_communis$Tratamiento == "J","H4_H3"], main = "J")
qqline(r_communis[r_communis$Tratamiento == "J","H4_H3"])

qqnorm(r_communis[r_communis$Tratamiento == "JI","H4_H3"], main = "JI")
qqline(r_communis[r_communis$Tratamiento == "JI","H4_H3"])

qqnorm(r_communis[r_communis$Tratamiento == "CI","H4_H3"], main = "CI")
qqline(r_communis[r_communis$Tratamiento == "CI","H4_H3"])

qqnorm(r_communis[r_communis$Tratamiento == "SN","H4_H3"], main = "SN")
qqline(r_communis[r_communis$Tratamiento == "SN","H4_H3"])




# V. farnesiana
par(mfrow = c(3,2))
qqnorm(v_farnesiana[v_farnesiana$Tratamiento == "C","H4_H3"], main = "C")
qqline(v_farnesiana[v_farnesiana$Tratamiento == "C","H4_H3"])

qqnorm(v_farnesiana[v_farnesiana$Tratamiento == "J","H4_H3"], main = "J")
qqline(v_farnesiana[v_farnesiana$Tratamiento == "J","H4_H3"])

qqnorm(v_farnesiana[v_farnesiana$Tratamiento == "JI","H4_H3"], main = "JI")
qqline(v_farnesiana[v_farnesiana$Tratamiento == "JI","H4_H3"])

qqnorm(v_farnesiana[v_farnesiana$Tratamiento == "CI","H4_H3"], main = "CI")
qqline(v_farnesiana[v_farnesiana$Tratamiento == "CI","H4_H3"])

qqnorm(v_farnesiana[v_farnesiana$Tratamiento == "SN","H4_H3"], main = "SN")
qqline(v_farnesiana[v_farnesiana$Tratamiento == "SN","H4_H3"])




```



Dado que los grupos tienen mas de 50 eventos se emplea el test de Kolmogorov-Smirnov con la corrección de Lilliefors. La función en R se llama lillie.test() y se encuentra en el paquete nortest. Si fuesen menos de 50 eventos por grupo se emplearía el test Shapiro-Wilk.



```{r Kolmogorov-Smirnov}

library(nortest)

# R. communis
by(data = r_communis,INDICES = r_communis$Tratamiento,FUN = function(x){ lillie.test(x$H4_H3)})


# v. farnesiana
by(data = v_farnesiana,INDICES = v_farnesiana$Tratamiento,FUN = function(x){ lillie.test(x$H4_H3)})

```

**Shapiro wilk test**

```{r Shapiro-wilk}

# R. Communis

shapiro.test(r_communis$H4_H3)

#V. Farnesiana
shapiro.test(v_farnesiana$H4_H3)
```

**Análisis de varianza (ANOVA)**
```{r ANOVA}

anova_r_communis <- aov(r_communis$H4_H3 ~ r_communis$Tratamiento)
summary(anova_r_communis)



anova_v_farnesiana <- aov(v_farnesiana$H4_H3 ~ v_farnesiana$Tratamiento)
summary(anova_v_farnesiana)

```

Dado que el p-value es inferior a 0.05, hay evidencias suficientes para considerar que al menos dos medias son distintas.


```{r Grafica ANOVA}

plot(anova_r_communis)
plot(anova_v_farnesiana)

```

**Referencias**
* https://rpubs.com/Joaquin_AR/219148
* https://rpubs.com/RubenOrtiz/192363