---
title: "**MCD, Estadística. Pollen Rate Of Change**"
author: "Santiago Robles, Malena Martinez, Jordan Urías y Rodrígo Gonzáles"
date: "23/2/2023"
output: html_document
---

**1. Cargar las librerías y datos**
```{r Cargar las librerías y datos}
# Loading
library('dplyr') # Para manejo del dataframe
library("readxl") # Para descarga de archivo xls
library("tibble") # Para manejo de dataframe
library("ggplot2")
# xls files
data <- read_excel("TB4.xlsx")

```


**2. Añadir una columna que es la sumatoria de los renglones**
```{r Añadir una columna que es la sumatoria de los renglones}

# Se agrega la columna de la sumatoria por renglon, excentando el primero, pues corresponde a la profundidad.
sum_pollen = rowSums(data %>% select(2:118))


# Se añade la columna al dataframe.
data <- cbind(data, sum_pollen)


```



**3. Quitar los renglones con sólo valores de cero**
```{r Quitar los renglones con sólo valores de cero}
# Aplicamos un ciclo "for" para conocer los renglones con sólo ceros de las columnas 1 a la 111.
for (i in 1:111) {
  if (sum_pollen[i]== 0) {
    
    print(i)
    }
}


# Únicamente el renglón 12 se compone de ceros; se elimina.

data1 <- data[-12,] 
sum_pollen1 = sum_pollen[-12]



```


**4. Transformar los datos a proporción**

```{r Transformar los datos a proporción}

# Se elimina la columna de sumatoria, pues ya conocimos aquel renglón cuya sumatoria era igual a cero.

data1 = data1[,-119]


# Se trasforma a porcentaje cada entrada del dataframe "data1" y se guarda en el df "data2"

data2 = (data1 %>% select(2:118))/(rowSums(data1 %>% select(2:118)))


# Se añade la columa de profundidad.

Profundidad = c(data1[,1])

data3 = cbind(data2, Profundidad)


# Se cambia de orden la columna "Profundidad"

data4 = data3[, c(118, 1:117)]

# Se agrega la sumatoria por columna en valor absoluto.

data5 = cbind(data4, sum_pollen1)

```


**5. Se calcula la distancia euclidiana entre entradas por renglón**

```{r Se calcula la distancia euclidiana entre entradas por renglón}

# Se calculan las diferencias por renglón del dataframe "data2", compuesto por valores porcentuales, pero sin la columna "Profundidad" ni la columna "sum_pollen1"

data6 <- diff(as.matrix(data2))
 
data6 = as.data.frame(data6) # Se tranforma la matriz a dataframe. 


# Se añade la columa de profundidad.

Profundidad1 = Profundidad[-1] # Se crea un vector profundidad con la misma longitud que el dataframe "data6"

data7 = cbind(data6, Profundidad1)

# Se cambia de orden la columna "Profundidad" y transformamos la matriz "data8" en dataframe.

data8 = data7[, c(118, 1:117)]
data8 = as.data.frame(data8)


```


**6. Gráficas**

```{r Abies}

########## Abies ###########
graph_Abies <- ggplot(data8, aes(x=Profundidad1, y=Abies)) +
  geom_line(color= "cornflowerblue", size=1) + 
  ylab("Abies (variación del % de polen encontrado)") + 
  xlab ("Profundidad (cm)") +
  scale_x_continuous(name= "Profundidad (cm)", breaks= c(0, 50, 100, 150, 200, 250, 300)) +
  scale_y_continuous(name= "Abies (variación del % de polen encontrado)", breaks= waiver()) +
  theme(panel.background = element_rect(fill = 'white', color = 'grey'),
  panel.grid.minor = element_line(color = 'black', linetype = 'dotted'),
  panel.grid.major = element_line(color = 'black', size = 0.001)) +
  ggtitle("Abies: variación del % de polen encontrado") +
  theme(plot.title = element_text(hjust = 0.5)) + 
  theme(plot.title = element_text(face = "bold", size = 15)) +
  theme(axis.text.y = element_text(size = 9), 
          axis.title.y = element_text(size = 9))

graph_Abies

```

```{r Acacia}

########## Acacia ###########
graph_Acacia <- ggplot(data8, aes(x=Profundidad1, y=Acacia)) +
  geom_line(color= "cornflowerblue", size=1) + 
  ylab("Acacia (variación del % de polen encontrado)") + 
  xlab ("Profundidad (cm)") +
  scale_x_continuous(name= "Profundidad (cm)", breaks= c(0, 50, 100, 150, 200, 250, 300)) +
  scale_y_continuous(name= "Acacia (variación del % de polen encontrado)", breaks= waiver()) +
  theme(panel.background = element_rect(fill = 'white', color = 'grey'),
  panel.grid.minor = element_line(color = 'black', linetype = 'dotted'),
  panel.grid.major = element_line(color = 'black', size = 0.002)) +
  ggtitle("Acacia: variación del % de polen encontrado") +
  theme(plot.title = element_text(hjust = 0.5)) + 
  theme(plot.title = element_text(face = "bold", size = 15)) +
  theme(axis.text.y = element_text(size = 9), 
          axis.title.y = element_text(size = 9))

graph_Acacia

```


```{r Cactoideae}

########## Cactoideae ###########
graph_Cactoideae <- ggplot(data8, aes(x=Profundidad1, y=Cactoideae)) +
  geom_line(color= "cornflowerblue", size=1) + 
  ylab("Cactoideae (variación del % de polen encontrado)") + 
  xlab ("Profundidad (cm)") +
  scale_x_continuous(name= "Profundidad (cm)", breaks= c(0, 50, 100, 150, 200, 250, 300)) +
  scale_y_continuous(name= "Cactoideae (variación del % de polen encontrado)", breaks= waiver()) +
  theme(panel.background = element_rect(fill = 'white', color = 'grey'),
  panel.grid.minor = element_line(color = 'black', linetype = 'dotted'),
  panel.grid.major = element_line(color = 'black', size = 0.002)) +
  ggtitle("Cactoideae: variación del % de polen encontrado") +
  theme(plot.title = element_text(hjust = 0.5)) + 
  theme(plot.title = element_text(face = "bold", size = 15)) +
  theme(axis.text.y = element_text(size = 9), 
          axis.title.y = element_text(size = 9))

graph_Cactoideae

```

```{r Amaranthaceae}

########## Amaranthaceae ###########
graph_Amaranthaceae <- ggplot(data8, aes(x=Profundidad1, y=Amaranthaceae)) +
  geom_line(color= "cornflowerblue", size=1) + 
  ylab("Amaranthaceae (variación del % de polen encontrado)") + 
  xlab ("Profundidad (cm)") +
  scale_x_continuous(name= "Profundidad (cm)", breaks= c(0, 50, 100, 150, 200, 250, 300)) +
  scale_y_continuous(name= "Amaranthaceae (variación del % de polen encontrado)", breaks= waiver()) +
  theme(panel.background = element_rect(fill = 'white', color = 'grey'),
  panel.grid.minor = element_line(color = 'black', linetype = 'dotted'),
  panel.grid.major = element_line(color = 'black', size = 0.002)) +
  ggtitle("Amaranthaceae: variación del % de polen encontrado") +
  theme(plot.title = element_text(hjust = 0.5)) + 
  theme(plot.title = element_text(face = "bold", size = 15)) +
  theme(axis.text.y = element_text(size = 9), 
          axis.title.y = element_text(size = 9))

graph_Amaranthaceae

```


**Referencias**

* [Reading data from excel files xlsx into r](http://www.sthda.com/english/wiki/reading-data-from-excel-files-xls-xlsx-into-r)
* [Add column to dataframe in r](https://sparkbyexamples.com/r-programming/add-column-to-dataframe-in-r/)
* [Rowsums function in r](https://www.statology.org/rowsums-function-in-r/)
* [How to select columns in r](https://sparkbyexamples.com/r-programming/how-to-select-columns-in-r/)
* [How to remove or delete rows with conditions](https://www.marsja.se/how-to-remove-delete-row-in-r-with-na-with-conditions-duplicated/)
* [Change value to percentage of row in R](https://stackoverflow.com/questions/31638003/change-value-to-percentage-of-row-in-r)
* [Remove column in R](https://sparkbyexamples.com/r-programming/remove-column-in-r/)
* [Add column to dataframe in R](https://sparkbyexamples.com/r-programming/add-column-to-dataframe-in-r/)
* [Reordering dataframe columns in R](http://www.sthda.com/english/wiki/reordering-data-frame-columns-in-r)
* ["R difference" between rows](https://www.statology.org/r-difference-between-rows/)
* [Convert matrix ot dataframe in R](https://www.geeksforgeeks.org/convert-matrix-to-dataframe-in-r/)
* [Plotting time series with ggplot2](https://r-graph-gallery.com/279-plotting-time-series-with-ggplot2.html)
* [Center Plot title in ggplot2](https://stackoverflow.com/questions/40675778/center-plot-title-in-ggplot2)
* [How to Change Background Color in ggplot2?](https://www.r-bloggers.com/2022/07/how-to-change-background-color-in-ggplot2-3/)
* [ggplot2 axis scales and transformations](http://www.sthda.com/english/wiki/ggplot2-axis-scales-and-transformations)
